臺灣臺中地方法院民事判決　九十年度婚字第一一七一號
　　原　　　告　甲○○
　　被　　　告　乙○○
右當事人間請求履行同居事件，本院判決如左：
    主　　文
原告之訴駁回。
訴訟費用由原告負擔。
    事　　實
甲、原告方面：
  一、聲明：被告應與原告同居。
  二、陳述：
  （一）兩造於民國七十年一月二日結婚，並育有子女徐瑋君、徐瑋鈴、徐從文，迄
        今已逾二十年，夫妻感情原本融洽，原告因小孩教養因素，於八十九年三月
        將戶籍由台中縣大里市○○路○段四九之六號（以下簡稱大里市址）遷出，
        並於同年十月二十六日再遷入苗栗縣苗栗市○○街一八巷一二號（以下簡稱
        苗栗市址）即現居住處，被告竟拒不至上址與原告履行同居義務，且全然無
        視夫妻情誼，原告慮及兒女教養問題，屢經勸導，被告仍拒絕。按夫妻互負
        同居義務，民法第一千零零一條定有明文，被告無正當理由棄兒女及家庭於
        不顧，顯然違背同居義務，爰依民法第一千零零一條前段規定請求被告應與
        原告同居。
  （二）對被告抗辯之陳述：因大里市址之房屋所有權係登記在被告名下，原告居住
        該處，時常受被告及鄰居精神上之冷嘲熱諷，且被告亦不常住該處，故原告
        不願兩造在該處同居，又苗栗市址有原告年老之養父、母居住，尚需原告照
        料。
  三、證據：提出戶籍謄本二件，並聲請訊問證人陳運金。
乙、被告方面：
  一、聲明：如主文所示。
  二、陳述：
  （一）兩造結婚二十年之久，原本同住於台北縣新莊市，在八十年九月間原告即前
        往大陸台商鞋廠工作，三名子女均由被告照顧，原告每有假日或休假均返台
        與被告及子女團聚，至八十二年間全家在大里市址購屋同住，其間雙方並無
        發生爭執，三名子女也在住家附近就學，除長女徐瑋君不喜讀書外，次女徐
        瑋鈴及長子徐從文之課業成績均在中等以上，然自八十三年原告自大陸返台
        後，即處處找被告麻煩，致雙方感情略有摩擦，但每有假期原告仍舊回到大
        里市址住處同住，至八十八年九月二十一日因地震，前開住處房屋受損，暫
        時遷至原告之弟工廠居住，至八十九年六月房屋修繕完畢，即遷回原大里市
        址住處，在遷回原住處前，原告即無理要求離婚，並在八十九年三月間將原
        告之戶籍遷出，同年七月間再將長女及長子之戶籍遷出，並強行帶走長子辦
        理轉學，將長子交由原告之母親照顧，然後原告自己則不知去向，亦不支付
        被告母女之生活費，期間原告曾至被告工作場所揚言，如果被告不願與原告
        離婚，原告將鬧到讓被告無法生存，而於被告生病住院時，原告不但不聞不
        問，並要朋友轉告被告，表示要結束兩造之婚姻，足見，原告遷戶籍之目的
        ，係遂行其離婚之目的，即企圖先訴請履行同居，勝訴後，如被告拒不前往
        苗栗市址與其同居，再以「惡意遺棄」訴請離婚，況被告之住處，係兩造在
        八十二年合意遷入同住，應視為夫妻之住所，並不因原告之單獨遷出，即變
        更夫妻之住所。
  （二）否認原告所稱遷移戶籍係為了小孩教養因素。
  （三）兩造所生次女徐瑋鈴目前就讀國立台中女子高級中學（以下簡稱台中女中）
        ，若居住苗栗，則其就學即屬不便，被告願與原告在台中縣大里市○○路○
        段四九之六號住處同住。
  三、證據：提出戶口名簿影本一份、建築改良物所有權狀影本一份、徐從文獲頒之
            獎狀影本二紙、成績單影本二紙，並聲請訊問證人徐瑋鈴、徐從文。
    理　　由
一、原告主張兩造於七十年一月二日結婚，並育有子女徐瑋君、徐瑋鈴、徐從文，及
    原告因小孩教養因素，於八十九年三月將戶籍由大里市址遷出，並於同年十月二
    十六日再遷入苗栗市址現居住處，被告竟拒不至上址與原告履行同居義務，違背
    同居義務，爰依民法第一千零零一條前段規定，求為命被告應與原告同居之判決
    。被告則以兩造結婚後，從八十二年間起即居住上開大里市址住處，三名子女也
    在住家附近就學，迨至八十九年三月，原告未經協商，即私自將其戶籍遷出上開
    住所，拒絕被告全家共處之請求，並於同年七月間再將長女及長子之戶籍遷出，
    及強行帶走長子辦理轉學，將長子交由原告之母親照顧，而次女徐瑋鈴目前就讀
    台中女中，若居住苗栗市址處，則其就學即屬不便等語，資為抗辯。
二、經查兩造於七十年一月二日結婚，婚姻關係現仍續中，並育有三名子女，及兩造
    從八十二年間起原居住大里市址住處，三名子女也在住家附近就學，於八十九年
    三月二十二日原告之戶籍始由大里市址遷出，並於同年十月二十六日再遷入苗栗
    市址現居住處，被告未隨同遷入居住共同生活，迄今被告仍居住大里市址處，未
    與原告同居等事實，業據原告提出戶籍謄本二件為證，並證人陳運金及兩造所生
    子女徐瑋鈴、徐從文到庭證述屬實，且兩造對上情亦不爭執，自堪認為真實。
三、按夫妻互負同居義務，但有不能同居之正當理由者，不在此限。民法第一千零一
    條定有明文。因此夫妻之一方提起履行同居義務之訴，以他方無履行同居之事實
    ，且無正當理由不能同居為要件。民法第一千零二條於八十七年六月十七日公布
    修正前規定：「妻以夫之住所為住所贅夫以妻之住所為住所。但約定夫以妻之住
    所為住所，或妻以贅夫之住所為住所者，從其約定」，是在該條文修正前，夫妻
    居住所指定屬於夫，設夫廢止原住所，而另設定新住所時，則以該新住所為夫之
    住所，妻須至新住所同居，設夫或贅夫之妻拒絕為約定或雙方協議不成時，即須
    以其一方設定之住所為住所，惟夫妻住所之設定與夫妻應履行同居之義務尚有不
    同，住所乃決定各項法律效力之中心地，非民法所定履行同居義務之唯一處所，
    夫妻縱未設定住所，仍應以永久共同生活為目的，而互負履行同居之義務，前開
    修正前之規定未能兼顧他方選擇住所及具體個案之特殊情況，與憲法上平等及比
    例原則尚有未符，八十七年四月十日司法院大法官會議第四五二號解釋乃宣示「
    應自本解釋公布之日起，至遲於屆滿一年時失其效力。」嗣於八十七年六月十七
    日修正公布民法第一千零二條：「夫妻之住所，由雙方共同協議之；未為協議或
    協議不成時，得聲請法院定之。法院為前項裁定前，以夫妻共同戶籍地推定為其
    住所。」是曩昔婚姻存在夫唱婦隨之理念，在法律上已然修正，甚且破除之，故
    婚姻住所之決定，應由夫妻雙方合意決定之，非可由夫擅自決定或變更，妻亦無
    遵從之義務。查兩造結婚後，原告於八十年間起前往大陸地區就業，兩造並於八
    十二年間購買上開大里市址之房屋居住，全家並遷居設籍在該處，三名子女也在
    住家附近就學，至原告於八十九年三月將戶籍由大里市址遷出苗栗市址前，長子
    徐從文仍就讀台中縣大里市大里國民小學，次女徐瑋鈴仍就讀台中女中之事實，
    有原告提出戶籍謄本二件，及被告提出戶口名簿影本一份、建築改良物所有權狀
    影本一份為證，並為兩造所不爭執，堪信在原告遷出大里市址之前，兩造係以大
    里市址之房屋為其家庭共同生活之場所。
四、原告雖主張因大里市址之房屋所有權係登記在被告名下，原告居住該處，時常受
    被告及鄰居精神上之冷嘲熱諷云云，惟為被告所否認，原告復未能舉證以實其說
    ，要不足採；原告又主張其係因子女教養問題，始將戶籍遷至上開苗栗市址房屋
    云云，惟查兩造所生次女徐瑋鈴目前就讀之學校台中女中，乃屬中部地區一流之
    學校，中部地區高級中學聯合招生時，該校幾乎均是女學生之第一志願，而長子
    徐從文原就讀大里國小時，其一、二年級之五育成績，除體育外，均列為優等，
    三年級更因知能定期考查成績優良而獲頒獎狀二紙，此有被告提出成績單及獎狀
    在卷可證，而證人徐瑋鈴並到庭證述：「我現在跟我媽媽住在上址（大里市址）
    ，八十九年上址修好後我們就搬回去住，並分租給我媽媽的同事一位」、「我弟
    弟在九二一大地震前後都與我們住在一起，八十九年七月時爸爸把他帶到苗栗，
    我是住在台中女中的宿舍，假日都會回到德芳路的家。我媽媽因為身體不好，爾
    而會回到外婆家住，兩、三個月去一次，但我回家都會看到我媽媽，三餐也都是
    我媽媽幫我料理」、「我是地震以後才去住學校宿舍，地震前我是住德芳路，當
    時我唸國中，上學我自己走路，晚上放學媽媽會去接我回來，因為是晚上九點多
    ，所以都由媽媽接我回來。」證人徐從文亦證述：「我現在是小學五年級，住在
    苗栗與父親、爺爺、奶奶、叔叔、堂兄弟住在一起，八十九年的暑假即三年級升
    上四年級時時搬到苗栗，一、二、三年級都在大里國小念，是爸爸帶我過去苗栗
    的，三年級以前我都跟媽媽、大姐、二姐住在德芳路的家，一二年級讀半天時我
    都是回到德芳路的家，媽媽都在家裡，而且功課聯絡簿都是媽媽簽名的，註冊費
    有時候跟爸爸拿。」等語，而原告復未能舉證被告於大里市址處有何教養之疏失
    ，足見原告主張其係因子女教養問題，始將戶籍遷至上開苗栗市址房屋云云，不
    足採信。
五、復按夫妻應以誠摯相愛為基礎，相互尊重、諒解，並協力保持共同生活之圓滿及
    幸福，是以夫妻同居應屬對等義務。茲原告有意變更兩造住所為上開苗栗市址房
    屋，惟被告既不同意，衡諸被告及次女之工作、就學地點鄰近原居住之大里市址
    房屋，並該房屋位置及環境無不適合兩造居住之情形，原告自不得任意變更，強
    求被告前往上開苗栗市址房屋同居，致被告之婚姻生活陷於不便，而被告亦無遵
    從之義務。從而，本件原告執意以上開苗栗市址房屋為兩造同居之住所，請求被
    告應履行同居之義務，難認有理由，自應駁回。
六、據上論結：本件原告之訴為無理由，依民事訴訟法第七十八條，判決如主文。
中　　　華　　　民　　　國　　九十一　　年　　　三　　　月　　十五　　日
                              臺灣臺中地方法院家事法庭
~B法　　　官　楊國精
右為正本係照原本作成
如對本判決上訴，須於判決送達後二十日內，向本院提出上訴狀，同時表明上訴理由
。
中　　　華　　　民　　　國　　九十一　　年　　　三　　　月　　十五　　日
~B法院書記官
